行　政　法　院　判　決　　　　　　　　　　　　　八十七年度判字第一五七二號
　　原　　　告　甲○○
　　被　　　告　財政部臺灣省南區國稅局
右當事人間因遺產稅事件，原告不服行政院中華民國八十七年三月十八日台八七訴字
第一一三一六號再訴願決定，提起行政訴訟。本院判決如左︰
　　主  文
原告之訴駁回。
　　事  實
緣本件被繼承人林澄祥於民國八十三年十二月八日死亡，由原告與林鴻海、林瑛玲、
林幸珠、林秀珠及林頂鳳共同繼承，並由原告於八十四年五月十八日向被告申報遺產
稅，經核定遺產總額新台幣（下同）四六、三二○、六二四元，遺產淨額四二、三九
九、八一二元，應納稅額一三、七一五、三二一元。原告不服，以遺產中座落屏東縣
潮州鎮○○○段三○二－二地號、三○二－三地號、三○二－四地號、三○五－一地
號及三○五－三地號等五筆土地，雖經都市計畫編為工業用地，惟仍作農業使用，且
其細部計畫及一切設施均未完成，符合行政院八十三年十一月二十八日台八十三財字
第四四五三三號函釋免徵遺產稅之要件，應予扣除云云，申經復查結果，未准變更，
訴經財政部台財訴字第000000000號訴願決定將原處分撤銷，由原處分機關
另為處分。案經被告重為復查結果，仍未准變更，繼而提起訴願、再訴願亦均遭駁回
，遂提起本訴。茲摘兩造訴辯意旨於次：
原告起訴意旨略謂︰一、查遺產稅之課徵，應依遺產及贈與稅法和其施行細則規定辦
理。系爭農地潮州鎮○○段三○二－二號等五筆土地，繼承行為發生於民國八十三年
十二月八日，而遺產及贈與稅法施行細則第十一條條文於民國八十五年四月十七日才
修正增列「．．．但不包括於繼承或贈與時已依法編定為非農業使用者在內」。修正
前並無該但書之規定，因此在修正前凡供農業使用之土地，均符合遺產及贈與稅法第
十七條第一項第六款規定免徵遺產稅。前經財政部七十一年十二月十八日台財稅第三
八三八四號函釋示有案。系爭土地自始迄今均作為農地種植農作物，並經潮州鎮公所
實地勘查屬實有案，被告依據修正後之遺產及贈與稅法施行細則第十一條以系爭土地
經使用編定為工業用地，據予併課遺產稅，與中央法規標準法第三條施行時效不符，
其處分應屬違法。二、系爭土地原為農業用地，自民國四十四年經都市計畫編定為工
業用地後四十餘年來都市計畫主管機關－潮州鎮公所，並未依法訂定細部計畫，更無
公共設施（如道路、排水、接電等設施），致工業創辦人因設廠時公共設施用地須挨
筆土地，向各該地主零星洽購，取得困難且鄰接住宅區，易生環保糾紛，無意前來購
地設廠。原告更因都市計畫法第十七條第二項之限制，四十餘年來僅能續作為原來之
農地使用，無法變更其他使用，符合財政部七十五年一月二十三日台財稅字第七五二
○五六二號「農業用地經都市計畫變更為新市鎮特定區、住宅區或其他使用區，在細
部計畫尚未完成前，如經都市計畫主管會同建管主管機關認定該土地尚未能准許依變
更後計畫用途使用，而現況仍作農業使用，其移轉或繼承時仍有農業發展條例第三十
一條規定之適用」免徵遺產稅。唯被告依據潮州鎮公所八十六年六月六日（八六）潮
鎮建字第六五○四號函以「對於該工業區之土地是否需訂定細部計畫，以都市計畫書
之規定為準，該鎮之都市計畫書對該工業區並無訂定細部計畫之規定」以及屏東縣政
府八十四年七月二十七日屏府建都字第一○七二八二號函，以系爭土地可供工業區使
用，並未限制尚應作農業使用，而否准免徵遺產稅。又都市計畫須依都市計畫法第二
條訂定之。又都市計畫擬定主要計畫書時，應依同法第十五條第一項第九款擬定實施
進度，並依同法第十七條規定次第訂定細部計畫豈可免訂細部計畫﹖遍查都市計畫法
並無發布計畫書後免訂定細部計畫之條文，其法令之依據何在﹖又其計畫發布實施後
明知劃定地點不適當（面積太小且鄰接住宅區）無人願意在此設廠，卻不依同法第二
十六條規定每五年至少應通盤檢討一次變更其使用編定，廢除工業用地，造成原告系
爭土地四十餘年來被都市計畫法第十七條第二項之限制僅能作農業用地，致年年虧失
（農作物成本政府公認一○○）損失慘重，並嚴重侵害原告對系爭土地之使用權。
其都市計畫主管機關作業上重大怠忽至為明顯，其引用之潮州鎮公所及屏東縣政府卸
責函件，不足為證。又上解釋函應具備條件不外為：（一）原為農業用地經都市計畫
變更編定仍為農業使用。（二）經編定工業用地後都市計畫主管機關認定該地尚未能
准許依工業用地使用。本案系爭土地編定為工業用地前後均作為農業用地使用此乃無
可爭議之事實，有潮州鎮公所證明函為證，至於民國四十四年編定為工業用地後，雖
都市計畫主管機關未限制供工業使用，乃因未細部計畫及完成公共設施，工業創辦人
不願意在此設廠，故四十餘年來該工業區仍為一大片之農業區，次查上解釋函是指農
業用地變更為市鎮特定區，因來不及細部計畫，所為權宜之計，（依都市計畫規定最
遲二年內應完成細部計畫），與本案無期限不細部計畫不同，斯此長期無人購地設廠
與限制供工業使用有何差別，何況不設廠係因都市計畫主管機關業務上怠忽所致。三
、本案在進行行政救濟訴願階段時適有行政院對類似本案系爭土地免徵遺產稅之解釋
函：（一）行政院八十五年十月七日台八十五財字第三四四三四函略以「國家公園計
畫劃定之遊憩區，在細部計畫未完成前，原符合免稅規定之農業用地，仍作農業使用
者，准視為農業用地免徵遺產稅」。系爭土地原亦為農業用地經都市計畫，編定為非
農業用地（工業用地）後，因迄未完成細部計畫現仍繼續作農地使用，雖主管機關認
定可作為工業用地使用，仍因未細部計畫無人於此設廠與未能使用並無兩樣，符合上
函免徵遺產稅要件。（二）行政院八十五年三月十三日台八十五財第○六八六七號函
略以「原為農業用地經都市計畫變更為行水區土地，在未依水利法徵收前仍作農業使
用且未違反都計畫管制規定者，准視為農業用地免徵遺產稅」。本解釋函與系爭之土
地完全相同：１、原同為農業用地經都市計畫編定為非農業用地，且未經使用者購買
（行水區用地未經政府徵收；工業區用地未經工業創辦人購買設廠）仍作農業使用。
２、亦無違反都市計畫書管制規定（未變更做建築使用及變更地形），故系爭土地符
合本解釋函視為農業用地免徵遺產稅。以上兩行政命令雖於原告申報遺產稅後始發布
，惟依據稅捐稽徵法第一條之一仍可適用，又依據法令之引用後令優於前令，原告在
訴願階段請比照該行政命令視為農業用地，而未獲准，被告顯有違反法令引用及課稅
公平之原則。四、次查系爭之土地，是否為農業用地，在課徵地價稅之稅捐處以該土
地雖編定為工業用地，乃因公共設施未完竣且仍作為農地使用，依土地稅法及平均地
權條例第二十二條規定視定為農業用地免徵地價稅，改徵農地稅－田賦（現停徵中）
，而課徵遺產稅之國稅局卻以土地使用編定為工業用地而據予課徵遺產稅，否定為農
業用地，兩單位同為稽徵機關，對系爭土地竟然是一地兩制，究以何者為準使人費解
。五、據上所論，本案系爭土地自始至今仍繼續作農地使用，此為無可爭議之事實，
原告之所以繼續經營農作四十餘年此乃受都市計畫法之牽制，事出無奈，並非原告不
願出售供人設廠，而是無人問津，否則原告怎樣會以偏低之公告現值申請抵繳二分之
一遺產稅（提起訴願應先繳二分之一稅款）。是被告所為之處分既不符合土地實際使
用情形，又違反法令引用原則，敬請予以撤銷原處分，以維稅制等語。
被告答辯意旨略謂︰一、按「左列各款，應自遺產總額中扣除，免徵遺產稅：一、．
．．五、遺產中之農業用地，由繼承人或受遺贈人，繼續經營農業生產者，扣除其土
地價值之半數。但由能自耕之繼承人一人繼承，繼續經營農業生產者，扣除其土地價
值之全數。」為行為時遺產及贈與稅法第十七條第一項第五款所明定。次按「家庭農
場之農業用地，其由能自耕之繼承人一人繼承或承受，而繼續經營農業生產者，免徵
遺產稅或贈與稅，並自繼承或承受之年起，免徵田賦十年。」及「本條例第三十一條
所稱由繼承人一人繼承或承受，指民法第一千一百三十八條規定之共同繼承人有二人
以上時，．．．。所稱家庭農場之農業用地，不包括於繼承或贈與時已依法編定為非
農業使用者在內。」為農業發展條例第三十一條前段及同條例施行細則第二十一條所
規定。復按「農業用地經都市計劃變更為新市鎮特定區、住宅區或其他使用分區，在
細部計劃尚未完成前，如經都市計劃主管機關認定，仍應依原來之土地使用分區別（
或用地別）管制而視為農業用地，其於移轉或繼承時，仍有土地稅法第三十九條之二
第一項及農業發展條例第三十一條規定之適用」，亦為財政部八十三年十一月二十九
日台財稅第八三○六二五六八二號函釋在案。二、本件被繼承人林澄祥於八十三年十
二月八日死亡，原告於八十四年五月十八日申報遺產稅，未申報減除農業用地扣除額
，經核定遺產總額為四、六三二萬○、六二四元，課稅遺產淨額四、二三九萬九、八
一二元，應納稅額一、三七一萬五、三二一元，原告不服，就遺產中坐落屏東縣潮州
鎮○○○段三○二－二、三○二－三、三○二－四、三○五－一、三○五－三地號等
五筆土地，主張雖經都市計畫編為工業用地，惟仍作農業使用，且其細部計畫及一切
設施均未完成，符合行政院八十三年十一月二十八日台八十三財字第四四五三三號函
所釋免徵遺產稅之要件，應准減免，申經復查結果，未獲變更，乃循序提起訴願，經
財政部八十五年八月二日台財訴第000000000號訴願決定：「原處分撤銷，
由原處分機關另為處分。」經本局重核以系爭五筆土地業於四十四年七月三十日編定
為潮州都市計畫工業區，且依屏東縣政府八十四年七月二十七日屏府建都字第一○七
二八二號函復系爭五筆土地於都市計畫發布實施後，其使用分區即依發布後之都市計
畫書圖規定實施，並無依原來之土地使用分區別管制情形，另依屏東縣潮州鎮公所八
十六年三日十三日（八六）潮鎮建字第二六○五號函復該工業區尚未訂細部計畫，依
都市計畫書圖之規定，該工業區以供無公害之工廠設置為限。即可供工業區使用並未
限制尚應作農業使用。是本件不適用前開行政院函釋之規定。否准扣除農業用地，並
無違誤。另依屏東縣潮州鎮公所八十六年六月六日（八六）潮鎮建字第六五○四號函
都市計畫發布實施後，對於計畫區之土地是否需訂定細部計畫，以都市計畫書之規定
為準，該鎮都市計畫書對該工業區並無訂定細部計畫之規定。又該鎮都市計畫工業區
在八十三年以前即已發布實施，本件被繼承人於八十三年十二月八日死亡當時，其所
有在該區內之土地，自可依其規定內容使用。系爭土地於繼承時已依法編定為非農業
使用，依農業發展條例施行細則第二十一條規定，不得減免遺產稅。茲原告復執前詞
爭執，仍難認為有理由。請駁回其訴，以維稅政等語。
　　理  由
按「遺產中之農業用地，由繼承人或受遺贈人繼續經營農業生產者，扣除其土地價值
之半數。但由能自耕之繼承人一人繼承，繼續經營農業生產者，扣除其土地價值之全
數。」、「家庭農場之農業用地，其由能自耕之繼承人一人繼承或承受，而繼續經營
農業生產者，免徵遺產稅或贈與稅，」行為時遺產及贈與稅法第十七條第一項第五款
及農業發展條例第三十一條固有明文規定。惟按「所稱家庭農場之農業用地，不包括
於繼承或贈與時已依法編定為非農業使用者在內。」同條例施行細則第二十一條，亦
定有明文。則行為時遺產及贈與稅法第十七條第一項第五款有關農業用地減免遺產稅
之規定，無論係減半課稅或全數免稅，因適用之首要條件均為遺產中之農業用地，故
該農業用地亦應符合農業發展條例施行細則第二十一條規定，且稅法之所以規定遺產
中之農業用地由繼承人繼續經營農業生產者，扣除土地價值之半數，用意乃在鼓勵繼
承人繼續經營農業生產，故所繼承之土地自以編定為農業使用為限，方符減免之意旨
。本件經被告重為復查決定，以行政院八十三年十一月二十八日台八十三財字第四四
五三三號函係指農業用地經都市計畫變更為新市鎮特定區，住宅區或其他使用分區，
在細部計畫尚未完成前，如經都市計畫主管機關會同建管主管機關認定該土地尚未能
准許依變更後計畫用途使用，而現況仍作農業使用，其於移轉或繼承時，仍有農業發
展條例第三十一條規定之適用。系爭五筆土地業於四十四年七月三十日編定為潮州都
市計畫工業區，且依屏東縣政府八十四年七月二十七日屏府建都字第一○七二八二號
函，該五筆土地於都市計畫發布實施後，其使用分區應依發布後之都市計畫書圖規定
實施，並無依原來之土地使用分區別管制情形。另依屏東縣潮州鎮公所八十六年三月
十三日（八六）潮鎮建字第二六○五號函，該工業區尚未訂定細部計畫，依都市計畫
書圖之規定，該工業區以供無公害之工廠設置為限。即可供工業區使用，並未限制尚
應作農業使用，故本件不適用前開行政院之函釋，乃維持原核定，未准自遺產總額中
扣除。原告循序提起行政訴訟主張：遺產及贈與稅法施行細則第十一條於民國八十五
年四月十七日修正增列「．．．但不包括繼承或贈與時已依法編定為農業使用者在內
。」其父死亡時，該細則尚未增列但書之規定，仍應依修正前該細則之規定，以實際
做為農業使用與否做為認定之依據。主管機關未依都市計劃法第十七條及第二十六條
規定訂定細部計畫及每五年至少應通盤檢討一次變更其使用編定，致系爭土地四十餘
年來僅能依農業使用，自仍屬減免遺產稅之農業用地。且依行政院八十五財字第○六
八六七及第三四四三四號函及平均地權條例第二十二條規定，系爭土地均屬符合免徵
遺產稅之農地云云。查除原處分業已論明，毋庸贅述者外，本件被繼承人林澄祥死亡
時雖尚無現行遺產及贈與稅法施行細則第十一條但書之規定，但七十三年九月七日修
正公布之農業發展條例施行細則第二十一條早已有「．．．農業用地，不包括於繼承
或贈與時已依編定為非農業使用者在內。」之相同規定，該細則係經農業發展條例第
五十二條之授權訂定，而該條例第三十一條係遺產及贈與稅法第十七條第一項第五款
之特別規定。是該細則之規定於本件自有其適用。又依都市計劃法第十六條規定，主
要計畫得與細部計畫合併擬定之，非必分次為之，而於主要計畫外是否需另行公布細
部計畫，要以其都市計畫書之內容為準。本件經屏東縣潮州鎮公所八十六年三月十三
日，同年六月六日（八六）潮鎮建字第二六○五號及六五○四號函被告略以系爭土地
坐落之工業區之都市計畫書並無訂定細部計畫之規定，依其計畫書圖之規定，該工業
區以供無害之工廠設置為限，即可供工業使用。未限制尚應依農業使用等情，有各該
函附原處分卷可稽。足見系爭土地所在工業區於公布都市計畫當時即已編定為工業使
用，自無須另為細部計畫。原告指該管機關未踐行都市計劃法第十七條及第二十六條
規定之程序，應仍屬農業用地云云，即無可取。從而原處分認系爭土地所在地之都市
計畫工業區在八十三年以前即已發布實施，本件被繼承人於八十三年十二月八日死亡
當時，其所有在該區內之土地，自可依其規定內容使用。系爭土地於繼承時已依法編
定為非農業使用，依農業發展條例施行細則第二十一條之規定，不得減免遺產稅，一
再訴願決定遞予維持，並無違誤。原告起訴意旨，難謂有理，應予駁回。
據上論結，本件原告之訴為無理由，爰依行政訴訟法第二十六條後段，判決如主文。
中    華    民    國     八十七      年      八      月       七        日
                    行 政 法 院 第 三 庭
                                審 判 長 評  事      曾  隆  興
                                         評  事      黃  合  文
                                         評  事      趙  永  康
                                         評  事      高  啟  燦
                                         評  事      鄭  淑  貞
右  正  本  證  明  與  原  本  無  異
                                         法院書記官  郭  育  玎
中    華    民    國     八十七      年      八      月       十        日
